臺灣高等法院刑事判決
109年度上訴字第4549號
上  訴  人  臺灣新北地方檢察署檢察官
被      告  翁偉翔


上列上訴人因被告毒品危害防制條例案件，不服臺灣新北地方法
院109年度審訴字第1316號，中華民國109年8月21日第一審判決
（起訴案號：臺灣新北地方檢察署109年度毒偵字第1637號），
提起上訴，本院判決如下：
    主  文
原判決撤銷。
本件公訴不受理。
    理  由
一、公訴意旨略以：被告甲○○基於施用第一、二級毒品之犯意，
    於民國109年2月26日21時許，在新北市○○區○○街00號住處內
    ，以將第一級毒品海洛因及第二級毒品甲基安非他命混合捲
    入香菸內點燃吸食煙霧之方式，同時施用第一級毒品海洛因
    及第二級毒品甲基安非他命1次，因認被告涉犯毒品危害防
    制條例第10條1項施用第一級毒品罪嫌及同條第2項施用第二
    級毒品罪嫌等語。
二、上訴意旨略以：
　㈠按依109年1月15日修正公布、同年7月15日施行之毒品危害防
    制條例第20條第3項規定，犯第10條之罪於觀察、勒戒或強
    制戒治執行完畢釋放後，3年後始再犯者，不論其行為係在
    新法施行生效前或施行生效後所為(同條例第35條之1第1、2
    款參照)，均應適用同條第1、2項(即應觀察勒戒或強制戒治
    )之規定。同條例第23條第2項亦配合修正為「觀察、勒戒或
    強制戒治執行完畢釋放後，3年內再犯第10條之罪者，檢察
    官或少年法庭(地方少年法庭)應依法追訴或裁定交付審理。
    」可知本次修法對於施用毒品者施以觀察勒戒、強制戒治，
    或依法追訴(或裁定交付審理）之適用範圍，係確立初犯為
    具「病患性犯人」之特質，應先經一完整之醫療處置，3年
    內再犯者應依法追訴(或裁定交付審理)，3年後再犯則裁定
    觀察勒戒。但對於3犯以上距最近1次觀察勒戒或強制戒治執
    行完畢釋放後，逾3年者，究應適用同條例第20條第3項或第
    23條第2項處理，本次修法未明確規定，惟基於罪刑法定之
    明確性原則、法文之文義解釋、觀察勒戒之目的等因素，3
    犯以上如距最近1次觀察、勒戒或強制戒治執行完畢釋放後
    已逾3年者，其間縱經判刑、執行，究與觀察勒戒或強制戒
    治之完整治療療程不同，無法補充或替代觀察勒戒之醫療處
    置，均應再予以觀察勒戒之機會，業經最高法院109年度台
    上字第3131、3240號判決闡釋在案。
　㈡被告前於107年間因施用毒品案件，經臺灣新北地方檢察署檢
    察官以107年度毒偵字第7840號為附命完成戒癮治療之緩起
    訴處分確定，緩起訴期間自108年3月22日起至109年9月21日
    止，惟被告於緩起訴期間內未完成戒癮治療之處遇措施，經
    檢察官依職權於109年5月5日以109年度撤緩字第153號撤銷
    緩起訴處分，並另以109年度撤緩毒偵字第202號提起公訴，
    由原審法院以109年度審訴字第1560號審理中。茲因被告於
    前開緩起訴期間內之108年4月間，再因施用毒品案件，經原
    審法院以108年度簡字第5478號判處有期徒刑6月確定，在時
    間序上，被告本件所犯施用毒品核屬第3次施用毒品犯行，
    參以其第1次施用毒品犯行所受附命完成戒癮治療之緩起訴
    處分業經撤銷，無從逕認其已受類同於「觀察、勒戒」之醫
    療處遇，依上開說明，被告本案所犯是否應依毒品危害防制
    條例修正後新法之規定，施予觀察、勒戒，而非科予刑罰，
    容有再審認之必要，請撤銷原判決，更為適法之判決等語。
三、按起訴之程式違背規定者，應諭知不受理之判決，並得不經
    言詞辯論為之，刑事訴訟法第303條第1款、第307條分別定
    有明文。又施用第一級、第二級毒品為非法行為，毒品危害
    防制條例第10條定有刑責，凡施用第一級、第二級毒品者，
    本應科以刑罰，惟因施用毒品者，實具病患特質，基於刑事
    政策，對合於一定條件之毒品施用者，依同條例第20條規定
    ，應先施予觀察、勒戒或強制戒治之保安處分，依同條例第
    23條第2項規定，須經觀察、勒戒或強制戒治執行完畢釋放
    後，3年內再犯者，始得依法追訴（被告行為時有效之毒品
    危害防制條例第23條第2項係規定「5年內再犯」）。
四、次按現行毒品危害防制條例對於施用第一級或第二級毒品罪
    者，進入司法程序之戒癮治療方式，係採取第20條第1項、
    第2項規定「觀察、勒戒或強制戒治」及第24條第1項所定「
    附命緩起訴」雙軌制，其目的同在給予施用毒品者戒毒自新
    機會。是以，被告倘同意參加「戒癮治療」，並由檢察官採
    行「附命緩起訴」方式，且完成「附命緩起訴」所採用之戒
    癮治療完畢，自毋庸復行採取「觀察、勒戒或強制戒治」方
    式，重啟戒除毒癮以代替刑罰之處遇程序，且當被告完成「
    附命緩起訴」之戒癮治療，事實上已接受等同「觀察、勒戒
    或強制戒治」執行完畢釋放之處遇（最高法院109年度台非
    字第76號判決意旨可資參照）。從而，縱經檢察官為附命緩
    起訴，若未完成戒癮治療，究與觀察、勒戒或強制戒治業經
    完整之治療療程不同，無法補充或替代上開醫療處置，而應
    再予觀察、勒戒之機會，方為適法。　　
五、經查：被告之前未因施用毒品案件，經法院裁定觀察、勒戒
    或強制戒治，其於107年間因施用毒品案件，經臺灣新北地
    方檢察署檢察官以107年度毒偵字第7840號為附命戒癮治療
    之緩起訴處分確定，緩起訴期間自108年3月22日起至109年9
    月21日止，惟被告未完成戒癮治療之處遇措施，而經檢察官
    依職權於109年5月5日以109年度撤緩字第153號撤銷前開緩
    起訴處分，並另以109年度撤緩毒偵字第202號提起公訴等情
    ，有上開緩起訴處分書、撤銷緩起訴處分書及本院被告前案
    紀錄表在卷可佐。被告既未完成上開緩起訴處分之戒癮治療
    療程，自難認已受類同「觀察、勒戒」之醫療處遇，是其本
    件施用毒品犯行，即非屬觀察、勒戒或強制戒治執行完畢釋
    放後，3年內再犯施用毒品案件，依法不得追訴處罰。檢察
    官依修正前毒品危害防制條例規定提起公訴，起訴程序固未
    違背當時之規定，然依修正後之規定，本案已不得追訴，檢
    察官逕行起訴，其起訴已違背規定，應諭知不受理判決，原
    審予以論罪科刑，容有違誤，檢察官以此為由，提起上訴，
    為有理由，應由本院將原判決撤銷，改諭知被告公訴不受理
    之判決，並不經言詞辯論為之。
據上論斷，應依刑事訴訟法第369條第1項前段、第364條、第303
條第1款、第307條，判決如主文。
中　　華　　民　　國　　110 　年　　1 　　月　　14　　日
                  刑事第十七庭  審判長法　官 鄭水銓
                                      法　官 沈君玲
                                      法　官 李世華
以上正本證明與原本無異。
被告不得上訴。
檢察官如不服本判決，應於收受送達後20日內向本院提出上訴書
狀，其未敘述上訴之理由者並得於提起上訴後20日內向本院補提
理由書（均須按他造當事人之人數附繕本）「切勿逕送上級法院
」。
                                      書記官 莊佳鈴
中　　華　　民　　國　　110 　年　　1 　　月　　15　　日